【裁判字號】    98,上訴,1147
【裁判日期】    980707
【裁判案由】    毒品危害防制條例
【裁判全文】
臺灣高等法院刑事判決                98年度上訴字第1147號
上  訴  人  臺灣臺北地方法院檢察署檢察官
被      告  丁○○
選任辯護人  張泰昌律師
            李詩楷律師
被      告  丙○○
選任辯護人  周德壎律師
被      告  甲○○
                    （另案在臺灣台北監獄執行）
選任辯護人  蕭介生律師
上列上訴人因被告違反毒品危害防制條例案件，不服臺灣臺北地
方法院97年度訴字第1943號，中華民國98年2月11日第一審判決
（起訴案號：臺灣臺北地方法院檢察署97年度偵字第18387號、
第19262號），提起上訴，本院判決如下：
    主  文
原判決關於丁○○轉讓第二級毒品及所定應執行刑部分均撤銷。
丁○○明知為禁藥而轉讓，累犯，處有期徒刑捌月。
其他上訴駁回。
    事  實
一、丁○○前於民國93年間因賭博案件，經臺灣臺北地方法院以
    94年度簡字第2468號判處有期徒刑3月確定，於95年5月25日
    易科罰金執行完畢。其明知3,4-亞甲基雙氧甲基安非他命（
    下稱MDMA，俗稱搖頭丸）係毒品危害防制條例第2條第2項第
    2款所列之第2級毒品，並經中央衛生主管機關明令公告列為
    禁藥，不得非法轉讓。其於97年8月2日晚間10時13分許，以
    0000000000號行動電話，接獲乙○○（所持用之行動電話門
    號為0000000000號）來電，欲以新台幣（下同）1000元購買
    3顆MDMA，丁○○因自己有施用MDMA，即答應以原價轉讓予
    乙○○。丁○○旋與丙○○電話聯繫，相約在臺北縣新店市
    ○○路某處，丁○○交付12000元，向丙○○購得36顆MDMA
    （丙○○所涉此部分販賣毒品犯嫌，未據起訴），於同日晚
    間10時34分許，丁○○基於轉讓禁藥之犯意，在臺北縣新店
    市○○路○段425號巷口，以原價1000元將其中3顆MDMA轉讓
    予乙○○。嗣於同年月19日下午4時25分許，為警持搜索票
    前往丁○○位於臺北縣新店市○○街168巷8號1樓租住處執
    行搜索而查獲上情，並扣得如附表所示之物及門號00000000
    00號行動電話1具（含SIM卡1枚）等物。
二、案經臺北市政府警察局移送臺灣臺北地方法院檢察署檢察官
    偵查起訴。
    理  由
壹、被告丁○○部分：
一、上開事實，業據被告丁○○坦承不諱，核與證人乙○○於偵
    查、原審及本院之證述相符（見97年度偵字第18387 號卷第
    262頁、第263頁、原審卷第82頁至第85頁反面、本院卷98年
    5月12日審判筆錄第14頁、第15頁），並有丁○○持用之門
    號0000000000號行動電話與乙○○0000000000號電話通話之
    通訊監察譯文在卷足資佐證（見原審卷第117 頁），復在丁○○住處查扣如附表編號1所示之禁藥MDMA及上開行動電話
    等物可參。此部分毒品經鑑定結果，其中部分確含有MDMA成
    分（詳如附表編號1所示），亦有內政部警政署刑事警察局
    97年10月6日刑鑑字第0970128890號鑑定書附卷可憑（見97
    年度偵字第19262號卷第8頁、第9頁），足認丁○○之自白
    真實。參諸乙○○於原審證稱：MDMA市價一顆400元乙節（
    見原審卷第84頁反面），丁○○將3顆MDMA以1000元讓與乙○○，低於單顆400元之行情，則丁○○所辯並無販賣以營
    利之意圖，而係以購入之原價轉讓，未有獲利等語，非不可
    採。丁○○轉讓MDMA予乙○○，事證明確，其犯行堪以認定
    ，應依法論科。
二、按MDMA係安非他命之衍生物，業經行政院衛生署於69年12月
    8日公告，列入藥物藥商管理法第16條第1款（即現行藥事法
    第22條第1項第1款）之禁藥管理；79年10月9日雖再以衛署
    藥字第904142號公告，列入麻醉藥品管理條例（現行管制藥
    品管理條例）第2條第4款所定之「化學合成類麻醉藥品」管
    理，並明定於管制藥品管理條例第3條所指「管制藥品」（
    即藥事法第11條之管制藥品）及毒品危害防制條例第2條第2
    項第2款之第二級毒品，因上開列入禁藥之管理並未解除，
    則轉讓MDMA即同時受藥事法及毒品危害防制條例之規範。按
    藥事法第83條第1項法定刑為7年以下有期徒刑，得併科新臺
    幣500萬元以下罰金，較毒品危害防制條例第8條第2項之法
    定刑為重，藥事法第83條第1項係於95年5月30日修正公布，
    同年7月1日施行，為毒品危害防制條例之後法。毒品之範圍
    尚包括影響精神物質與其製品，而藥事之管理，亦非僅止於
    藥品之管理，又毒品未必係經公告之禁藥，禁藥亦未必為毒
    品，毒品危害防制條例與藥事法二者，並無必然之特別法與
    普通法關係，故除有轉讓之第2級毒品達毒品危害防制條例
    第8條第6項之一定數量，經依法加重後之法定刑較藥事法第
    83條第1項之法定刑為重之情形外，因藥事法第83條第1項為
    後法，且為重法，應優先適用藥事法處罰（臺灣高等法院暨
    所屬法院94年法律座談會刑事類提案第8號結論，最高法院
    96年度台上字第3582號判決意旨參照）。丁○○轉讓MDMA
    與乙○○，核其所為係犯藥事法第83條第1項之轉讓禁藥罪
    。丁○○因轉讓MDMA而持有MDMA之低度行為，應為轉讓之高
    度行為所吸收，不另論罪。丁○○轉讓3顆MDMA，重量未達
    行政院依毒品危害防制條例第8條第6項所頒訂之「轉讓持有
    毒品加重其刑之數量標準」第2條所定之淨重10公克以上，
    丁○○並無該項應加重其刑規定之適用，併此敘明。丁○○
    前犯賭博罪，經判處有期徒刑3月確定，於95年5月25日易科
    罰金執行完畢，有卷附本院被告前案紀錄表可按，其於5年
    以內故意再犯前開有期徒刑以上之罪，為累犯，應依刑法第
    47條第1項規定，加重其刑。公訴意旨認丁○○以1000元之
    價格，將3顆MDMA讓與乙○○，應依毒品危害防制條例第4條
    第2項之販賣第2級毒品罪論處。惟按販賣毒品之所謂販賣行
    為，係行為人基於營利之目的，而販入或賣出毒品而言。販
    賣毒品者，其主觀上須有營利之意圖，且客觀上有販賣之行
    為，始足構成（最高法院93年度臺上字第1651號判決意旨參
    照）。本案被告丁○○既係基於轉讓之犯意而出售MDMA，非
    基於營利之意思，業如前述，檢察官復未舉證證明丁○○主
    觀上有營利之意圖，自無從論以販賣第2級毒品罪。公訴意
    旨認丁○○此部分所為係犯同毒品危害防制條例第4條第2項
    之販賣第2級毒品罪，尚有未洽，惟此與起訴社會基本事實
    同一，自應依法變更起訴法條。
三、檢察官此部分上訴雖無理由（詳如後述丙○○及甲○○無罪
    部分），惟丁○○轉讓MDMA，同時違反藥事法第83條第1項
    之轉讓禁藥罪，原審漏未論述，即屬無可維持，應就原判決
    有關丁○○此部分及所定應執行刑部分均予以撤銷改判。爰
    審酌丁○○正值青壯、轉讓MDMA之數量不多、犯後又坦承犯
    行，態度良好等一切情狀，量處有期徒刑8月。丁○○轉讓3
    顆MDMA予乙○○，於10餘日後始經查獲，該3顆MDMA並未扣
    案，衡情已經乙○○施用完畢，並無證據足以證明乙○○尚
    保有該3顆禁藥，而扣案之34顆MDMA係丁○○所持有，據其
    陳稱乃預備供己施用，亦無證據足以證明此34顆MDMA 欲供
    轉讓，是與本件轉讓之犯行無關，不應於本件轉讓禁藥之主
    刑下宣告沒收，而應另聲請宣告沒收。
貳、被告丙○○及甲○○無罪部分：
一、公訴意旨另以：丙○○及甲○○與丁○○共同意圖營利，基
    於販賣第2級毒品之犯意聯絡，於97年8月2日，因乙○○以
    行動電話，撥打0000000000號行動電話，向接聽之丁○○表
    示，欲以1000元購買第2級毒品MDMA，由丁○○同意後，前
    往臺北縣新店市○○路○段425號巷口交付MDMA與乙○○，同
    時收取1000元之價金，因認丙○○及甲○○亦涉犯毒品危害
    防制條例第4條第2項之販賣第2級毒品罪嫌云云。
二、按犯罪事實應依證據認定之，無證據不得認定犯罪事實；不
    能證明被告犯罪者，應諭知無罪之判決；刑事訴訟法第154
    條第2項、第301條第1項分別定有明文。是事實之認定，應
    憑證據，如未能發現相當證據，或證據不足以證明，自不能
    以推測或擬制之方法，以為裁判基礎。再依刑事訴訟法第16
    1 條第1項規定：檢察官就被告之犯罪事實，應負舉證責任
    ，並指出證明之方法。因此，倘檢察官所提出之證據，不足
    為被告有罪之積極證明，或其指出證明之方法，無從說服法
    院以形成被告有罪之心證，基於無罪推定之原則，即應為被
    告無罪之諭知。
三、檢察官認丙○○及甲○○涉販賣毒品MDMA犯嫌，係以丙○○
    、丁○○及甲○○之供述、證人乙○○之證述、卷附之通訊
    監察譯文暨扣案之MDMA等毒品，為其論據。
四、訊據丙○○及甲○○均否認有販賣MDMA犯行，而乙○○於97
    年8月2日晚間，以電話向丁○○表示，欲以1000元購買3 顆
    MDMA，丁○○遂於同晚，依約收款並將MDMA 3顆讓與乙○○
    ，已如前述，該等MDMA係丁○○於接獲乙○○之來電後，始
    與丙○○電話聯繫，而以12000元之代價向丙○○購得毒品
    36顆，並將其中3顆轉讓乙○○，其餘33顆連同丁○○原持
    有之1顆、合計34顆皆為警查扣，此業據丁○○於原審證述
    明確（見原審卷第133頁正、反面），又依乙○○所證述取
    得該3顆MDMA之過程以觀，其並未與丙○○及甲○○接觸（
    見原審卷第82頁），再參以卷附門號0000000000號行動電話
    通訊監察譯文，亦僅足認定乙○○購買MDMA之來電係由丁○○接聽（見原審卷第117頁），而扣案之MDMA又係在丁○○
    之租屋處查獲等情，足證丁○○於原審所證其向丙○○購入
    MDMA再轉讓與乙○○乙節，非屬虛構。以上之證據，並不足
    以認定丙○○及甲○○有參與轉讓MDMA予乙○○之犯行。丁○○以購入之原價轉讓MDMA 3顆與乙○○，非基於營利之意
    圖而販賣，業如前述，檢察官指丙○○及甲○○共同販賣毒
    品MDMA予乙○○云云，洵屬無據。至丙○○是否涉嫌販賣36
    顆MDMA與丁○○，未據起訴，與本案起訴之內容「丙○○與
    丁○○、甲○○共同販賣MDMA 3顆與乙○○」之事實並非同
    一，顯非在起訴範圍之內，與本案另經論罪之丙○○販賣第
    3級毒品愷他命部分又無實質上一罪或裁判上一罪關係，非
    起訴效力所及，就此部分自不得併予審究。
五、檢察官上訴意旨以：丁○○於97年8 月20日警詢時陳稱，其
    係與丙○○合作，由丙○○將第2 級毒品寄放其處，伺機販
    賣，朋分所得，電話中「美金」係指搖頭丸、「新台幣」是
    指愷他命等語（見97年度偵字第18387號卷第48頁、第50頁
    ）；甲○○於97年8月20日警詢亦稱，丙○○將愷他命與搖
    頭丸置於其車上，由丙○○指定地點由其送達，丙○○會另
    給付其報酬等語（見97年度偵字第18387號卷第69頁）；再
    參以卷附監察譯文，丙○○、丁○○所持用之行動電話內容
    ，多次與不明買家討論搖頭丸之數量、價格等交易細節（見
    97 年度偵字第18387號卷第107頁以下）。足徵被告三人係
    基於販賣第2級毒品之犯意聯絡，由丙○○購入後再交由丁○○、甲○○二人伺機販賣，丁○○即因此出售MDMA予乙○○，原審未審酌上情而為上開判決，顯有未洽等語。
六、經查：
  (一)關於丁○○之警詢陳述，其於97年8月19日夜間初次警詢時
    表示，扣案之搖頭丸是其所有，其向他人所購入等語（見97
    年度偵字第18387號卷第45頁、第46頁）；翌日上午第2次警
    詢時則改稱：扣案之搖頭丸不是買的，是丙○○所交付的，
    其與丙○○自97年4月間起開始合作，由其抽成，依丙○○
    之指示將毒品搖頭丸及愷他命送至客戶處，後來丙○○將00
    00000000號電話交給丁○○，繼續抽成等語（見同卷第47頁
    至第50頁）。究竟扣案之搖頭丸是買進或由丙○○所寄放、
    有無為丙○○運送搖頭丸等節，說法已有不同。同日下午丁○○於偵查中，又改稱扣案之搖頭丸是向不特定之人所買進
    ，準備供自己施用等語（見同卷第177頁、第178頁）；同日
    晚間於原審接受羈押前之訊問，丁○○再改稱：扣案之搖頭
    丸是丙○○所給，叫丁○○幫忙賣，約定抽成，但沒有販賣
    過搖頭丸等語（見原審97年度聲羈字第309號第8頁、第9 頁
    ）。同年9月22日丁○○於偵查中另改稱：扣案之搖頭丸是
    向同事所買，非向丙○○所買，警詢時曾說扣案之搖頭丸為
    丙○○所交付，當時是為求交保，在偵查中說沒有販賣毒品
    ，才是實話，檢察官卻聲請羈押，所以其在法官羈押庭又承
    認販賣毒品，未料仍遭裁定羈押等語（見97年度偵字第1838
    7號卷第234頁至第236頁）。核對丁○○此等陳述，其不僅
    屢次翻異有關扣案搖頭丸之來源及用途，而相關之陳述，顯
    出於考量如何自白始不致於受羈押，是其陳述何者為真，自
    不宜率予認定。
  (二)丁○○於原審以證人之身分接受詰問，據其證述：丙○○原
    本希望丁○○幫其運送搖頭丸及愷他命，給丁○○抽成，丁○○基於時間之考量，未予答應，僅同意送愷他命予與其住
    處相近之乙○○，扣案之搖頭丸是向丙○○買入後，原價轉
    讓3顆予乙○○等語（見原審卷第133 頁、第134頁），區分
    愷他命及搖頭丸二者，明確證述其為丙○○運送愷他命，而
    交付3顆搖頭丸係原價轉讓，該次證述，先經過其具結，內
    容與其他證據不相違背，復未推卸其自己之刑責，堪以認為
    真實。
  (三)卷附之監聽譯文內容，除本次轉讓MDMA予乙○○部分外，其
    餘並未經檢察官用以起訴丁○○有其他販賣MDMA之行為，可
    見檢方亦不認為該等監聽譯文足以認定丁○○販賣MDMA予任
    何人，檢察官卻以之欲證明丁○○轉讓MDMA予乙○○，係出
    於營利之意圖，其證明力仍屬不足。
  (四)林信瀚於警詢自白其於97年3、4月間開始為丙○○送愷他命
    ，丙○○會將愷他命及搖頭丸放置林信瀚之車上，再以電話
    聯繫運送之地點，97年6、7月間就不幫丙○○送毒品了等情
    ，其警詢自白與本件97年8月2日轉讓毒品，已有時間差距，
    應無關連。
七、綜上所述，檢察官就丙○○及甲○○販賣第2級毒品罪行之
    舉證，仍有合理之懷疑存在，尚未達於通常一般之人均不致
    有所懷疑，而得確信其為真實之程度，無從形成其等二人此
    部分有罪之確信。此外，復查無其他積極證據足資證明丙○○及甲○○有販賣第2級毒品犯行。本件不能證明其等犯販
    賣第2級毒品罪，依前開說明，原審就其2人被訴販賣第2級
    毒品部分均為無罪之諭知，並無違誤，檢察官此部分上訴為
    無理由。
據上論斷，應依刑事訴訟法第369條第1項前段、第368條、第364
條、第299條第1項前段，藥事法第83條第1項，刑法第11條前段
、第47條第1項，判決如主文。
本案經檢察官劉異海到庭執行職務。
中    華    民    國    98    年    7     月    7     日
            刑事第十三庭  審判長法  官  曾德水
                                法  官  陳恆寬
                                法  官  趙文
以上正本證明與原本無異。
如不服本判決，應於收受送達後10日內向本院提出上訴書狀，其
未敘述上訴之理由者並得於提起上訴後10日內向本院補提理由書
（均須按他造當事人之人數附繕本）「切勿逕送上級法院」。
                                書記官  葉金發
中    華    民    國    98    年    7     月    14    日
附錄本案論罪科刑法條全文：
藥事法第83條第1 項
明知為偽藥或禁藥，而販賣、供應、調劑、運送、寄藏、牙保、
轉讓或意圖販賣而陳列者，處7 年以下有期徒刑，得併科新臺幣
5 百萬元以下罰金。
附表：
┌──┬─────┬────┬───────┬─────┬────┐
│編號│   品名   │  數量  │  鑑定結果    │鑑定書文號│扣押物品│
│    │（依扣押物│        │              │          │清單字號│
│    │品目錄表所│        │              │          │        │
│    │載）      │        │              │          │        │
├──┼─────┼────┼───────┼─────┼────┤
│ 一 │搖頭丸    │三十四顆│編號Ｂ１之粉紅│內政部警政│九十七年│
│    │          │        │色（白點）圓形│署刑事警察│度藍保管│
│    │          │        │藥錠：含第二級│局九十七年│字第二０│
│    │          │        │毒品ＭＤＭＡ、│十月六日刑│六０號  │
│    │          │        │ＭＤＡ及第三級│鑑字第０九│        │
│    │          │        │毒品愷他命成分│七０一二八│        │
│    │          │        ├───────┤八九０號鑑│        │
│    │          │        │編號Ｂ２之黃色│定書      │        │
│    │          │        │圓形藥錠：含第│          │        │
│    │          │        │二級毒品ＭＤＭ│          │        │
│    │          │        │Ａ成分        │          │        │
│    │          │        ├───────┤          │        │
│    │          │        │編號Ｂ３之粉紅│          │        │
│    │          │        │色圓柱形藥錠：│          │        │
│    │          │        │含第二級毒品甲│          │        │
│    │          │        │基安非他命及第│          │        │
│    │          │        │三級毒品硝甲西│          │        │
│    │          │        │泮（俗稱「一粒│          │        │
│    │          │        │眠」）成分    │          │        │
│    │          │        ├───────┤          │        │
│    │          │        │編號Ｂ４之綠色│          │        │
│    │          │        │圓形藥錠：含第│          │        │
│    │          │        │二級毒品甲基安│          │        │
│    │          │        │非他命及第三級│          │        │
│    │          │        │毒品硝甲西泮成│          │        │
│    │          │        │分            │          │        │
│    │          │        ├───────┤          │        │
│    │          │        │編號Ｂ５之橙色│          │        │
│    │          │        │圓形藥錠：含第│          │        │
│    │          │        │二級毒品甲基安│          │        │
│    │          │        │非他命及第三級│          │        │
│    │          │        │毒品硝甲西泮成│          │        │
│    │          │        │分            │          │        │
├──┼─────┼────┼───────┼─────┼────┤
│ 二 │磅秤      │一台    │              │          │九十七年│
├──┼─────┼────┼───────┼─────┤度綠保管│
│ 三 │分裝袋    │一批    │              │          │字第一四│
├──┼─────┼────┼───────┼─────┤三六號  │
│ 四 │帳冊      │一本    │              │          │        │
└──┴─────┴────┴───────┴─────┴────┘


司法院資訊處製作；財團法人民間司法改革基金會備份。
